【裁判字號】    95,交抗,58
【裁判日期】    950516
【裁判案由】    聲明異議
【裁判全文】
臺灣高等法院高雄分院刑事裁定          95年度交抗字第58號
抗告人即
受處分人    甲○○
上列抗告人因聲明異議案件，不服臺灣屏東地方法院中華民國95
年3 月31日裁定（95年度交聲字第27號），提起抗告，本院裁定
如下：
    主  文
抗告駁回。
    理  由
一、本件經本院審理結果，認第一審裁定認事、用法均無違誤，
    應予維持，並引用第一審裁定之事實、理由及證據（如附件
    ）。
二、抗告意旨略以：據4 月6 日新聞報導，高雄市交通大隊開出
    之違規罰單，有百分之20是錯誤的，經與當地民代協調溝通
    結果，沒有照相為證的不罰，3 個月沒有收到違規罰單不罰
    ，3 年沒有收到裁決書不罰，行政執行法5 年未通知不執行
    等，抗告人之案件可否比照上情酌情處理？本件裁決書並未
    送達予抗告人之戶籍地址，影響抗告人之權益云云。
三、本院查：抗告人確有違反道路交通管理處罰條例第53條、第
    63條第1 項、第48條第1 項第2 款規定之事實及證據，且原
    處分機關之裁決書已向抗告人之居所地台中縣太平市○○路
    ○ 段297 巷28號3 樓送達，由抗告人之同居人即其弟黃進發
    接收等情，已經原裁定論述甚詳；依行政程序法第72條第1
    項、第73條第1 項規定，該裁決書之送達業已生效。抗告人
    仍執陳詞否認違規及收受裁決書，尚難酌採。又抗告意旨所
    示高雄市交通大隊與民意代表達成之協議云云，核與本案無
    涉，本院不予審酌。抗告人指摘原裁定不當，提起抗告，為
    無理由，應予駁回。
四、據上論結，應依道路交通案件處理辦法第26條、刑事訴訟法
    第412 條，裁定如主文。
中    華    民    國    95    年    5     月    16    日
                  刑事第一庭    審判長法  官  郭雅美
                                      法  官  李淑惠
                                      法  官  范惠瑩
以上正本證明與原本無異。
不得再抗告。
中    華    民    國    95    年    5     月    17    日
                                      書記官  張明賢
附表
臺灣屏東地方法院交通事件裁定          95年度交聲字第27號
原  處  分  交通部公路總局高雄區監理所屏東監理站
機      關
異  議  人  甲○○
上列受處分人因違反道路交通管理處罰條例案件，對於交通部公
路總局高雄監理所屏東監理站交通事件裁決所95年1 月24日所為
之處分（原處分：屏監違字第裁82－GC0000000 號、82－H00000
000 號、82－V00000000 號），聲明異議，本院裁定如下：
    主  文
異議駁回。
    理  由
一、原處分機關以：異議人即受處分人甲○○分別(一)於89年3 月
    25日上午10時32分許，騎乘車號GH8 －203 號重型機車，行
    經有燈光號誌管制之屏東縣枋山鄉○○○○○路口，因闖紅
    燈為警當場舉發，異議人拒絕在舉發違反道路交通管理事件
    通知單（下以稱通知單）上簽名，依違反道路交通管理事件
    統一裁罰基準及處理細則第11條第1 項第1 款之規定，拒絕
    簽章者視為已收受，依道路交通管理處罰條第53條、第63條
    第1 項之規定裁罰新臺幣3,600 元及記違規點數3 點。(二)復
    於90年11月28日下午5 時20分許，騎乘車號YJM －475 號重
    型機車，行經有燈光號誌管制之臺中縣大平市○○路與旱溪
    西路交岔路口，因闖紅燈為警當場舉發，異議人拒絕在通知
    單上簽名，依違反道路交通管理事件統一裁罰基準及處理細
    則第11條第1 項第1 款之規定，拒絕簽章者視為已收受，依
    道路交通管理處罰條第53條、第63條第1 項之規定裁罰新臺
    幣4,500 元及記違規點數3 點。(三)又於92年12月12日下午4
    時30分許，騎乘車號YJM －475 號重型機車，行經臺中市○
    ○路與自由路交岔路口時，竟不依標誌標線號誌之指示兩段
    式左轉，為警當場舉發，異議人拒絕在通知單上簽名，依違
    反道路交通管理事件統一裁罰基準及處理細則第11條第1 項
    第1 款之規定，拒絕簽章者視為已收受，依道路交通管理處
    罰條第48條第1 項第2 款、第63條第1 項之規定裁罰新臺幣
    1,800 元及記違規點數1 點等語。
二、異議意旨略以：(一)屏東區監理站所為89年 3月25日、90年11
    月28日及92年12月12日裁決書所載異議人住在屏東縣萬丹鄉
    ○○村○ 鄰○○路○段250 巷5 號，與異議人所實際居臺中
    縣太平市○○路○段297 號28號不符，寄至屏東予何人收？
    況且本人實際上住太平！本人未收到違規單與裁決單而無法
    處理。(二)事情過了3 年異議人要換照，是監理站不允許，這
    是否違憲妨害百姓行的自由？經裁罰的機車已換過3 次以上
    行車執照及繳過燃料稅，為何當時沒有告知，卻延至6 年換
    駕駛執照時才告知不可以，這是否故意疏忽？車齡5 年以上
    的機車有此價值嗎？是否違反比例、平等、相當原則，小市
    民怎麼負擔？如今收到裁決書卻要付倍數罰款，89年、90
    年及92年違規之事情，欲要引用94年以後的罰則處罰！是否
    有違既往不咎之精神？(三)屏監違字第裁82－GC0000000 是92
    年12月12日當時新設機車待轉區，因正逢輔導期異議人依警
    員之指示而誤闖。90年11月28日到92年12月12日違規時是同
    一輛機車，若有通知繳罰款2 年後怎會犯一樣的錯？行政罰
    法不是規定3 年未獲通知可免罰，百姓有利的法條應有被告
    知的權利等語。
三、經查：
  (一)按依違反道路交通管理事件統一裁罰基準及處理細則第1 條
    、第11條第1 項第1 款前段規定，本細則依道路交通管理處
    罰條例第92條第3 項規定訂定之。行為人有本條例之情形者
    ，應填製舉發違反道路交通管理事件通知單並於被通知人欄
    予以勾記，其通知聯依下列規定辦理：一、當場舉發者，應
    填記駕駛人或行為人姓名、性別、出生年月日、地址、身分
    證統一號碼及車主姓名、地址、車牌號碼、車輛種類。被查
    獲之駕駛人或行為人為受處分人時，應將該通知單填記後交
    付該行為人簽名或蓋章收受之；拒絕簽章者，並記明其事由
    ，視為已收受。本件異議人對於臺中市警察局取締員警於92
    年12月12日所開立中市警交字第GC0000 000號通知單（即屏
    監違字第裁82－GC0000000 號裁決書所載違規情形），不僅
    拒絕在收受通知聯者簽章欄上簽名，並拒絕收受該通知單；
    對於屏東縣警察局取締員警於89年3 月25日所簽發屏警交字
    第V00000000 號通知單（即屏監違字第裁82－V00000000 號
    裁決書所載違規情形）及臺中縣警察局於90年11月28日執勤
    員警所開立中縣警交字第H00000000 號通知單（即屏監違字
    第裁82－H00000000 號裁決書所載違規情形），雖未拒收通
    知單，但拒絕在收受通知聯者簽章欄上簽名等節，有該上述
    3 張通知單影本附卷可憑。從而異議人拒絕在舉發違反道路
    交通管理事件通知單上簽名或拒收通知單時，依上開規定即
    應認異議人已收受該通知單，異議人空言辯稱：係依照員警
    指示而誤闖。未收受通知單，若有通知繳罰款2 年後怎會犯
    一樣的錯云云，顯係卸責之詞，核無可信。
  (二)異議人戶籍係設在屏東縣萬丹鄉○○村○ 鄰○○路○段25 0
    巷5 號，迄今仍然未移遷，雖高雄監理所屏東監理站交通事
    件裁決所於95年1 月24日所為屏監違字第裁82－GC000000 0
    號、82－H00000000 號、82－V00000000 號裁決書記載異議
    人之地址係記載上述戶籍地址，但該3 份裁決書確係於95年
    1 月27日寄至異議人位在台中縣太平市○○路○ 段297 巷28
    號3 樓之居處，由異議人之弟黃進發代為收受等節，有異議
    人之戶籍資料（見本院審理卷第13頁）及交通部公路總局高
    雄監理所屏東監理站95年2 月27日高監屏字第0950023562號
    函附傳真查詢國內各類掛號郵件查單各1 紙（見本院審理卷
    第23頁）附卷可按，可證異議人所稱：未收受上述3 張裁決
    書云云，顯與事實不符，所言不足採信。
  (三)按90年1 月17日修正前之道路交通管理處罰條例第90條第1
    項、第2 項分別規定：「違反本條例之行為，自行為成立之
    日起；行為有連續或繼續之狀態者，自行為終了之日起，逾
    3 個月不得舉發。但汽車肇事致人受傷或死亡案件，因肇事
    責任不明，已送鑑定者，其期間自鑑定終結之日起算。」、
    「前項案件自確定之日起逾3 年未執行者，免予執行。」；
    嗣於90年1 月17日刪除同條第2 項之規定。另行政執行法第
    7 條規定：「行政執行，自處分、裁定確定之日或其他依法
    令負有義務經通知限期履行之文書所定期間屆滿之日起，5
    年內未經執行者，不再執行；其於5 年期間屆滿前已開始執
    行者，仍得繼續執行。但自5 年期間屆滿之日起已逾5 年尚
    未執行終結者，不得再執行。」、「前項規定，法律有特別
    規定者，不予適用之。」。由上開規定觀之，所謂「前項案
    件自確定之日」起或「自處分、裁定確定之日．．．」起，
    應係指違反道路交通管理處罰條例之行為已經處罰機關依法
    裁決而確定者而言。據此，上開規定就舉發之時效及裁罰確
    定後之執行時效分別定有明文，然對於處罰機關受理違反道
    路交通管理事件後，其裁決之期限，道路交通管理處罰條例
    未定有明文，是以，本件首須審究處罰機關於受理違反道路
    交通管理事件時，其裁決之時效有無限制？經查：
  (1)首應究明者，係警察機關舉發違規通知單之性質，是否屬行
    政處分﹖按道路交通管理處罰條例第8 條規定「違反本條例
    之行為由左列機關處罰之：一、違反第12條至第68條之規定
    者，由公路主管機關處罰。二、違反第69條至第84條之規定
    者，由警察機關處罰。前項第1 款之處罰，公路主管機關應
    設置交通裁決單位辦理」；又同條例第9 條第1 項規定「本
    條例所定罰鍰之處罰，行為人接獲違反道路交通管理事件通
    知單後，於15日內得不經裁決，逕依第92條第3 項之罰鍰基
    準規定，向指定之處所繳納結案；不服舉發事實者，應於15
    日內，向處罰機關陳述意見；其不依通知所定期限前往指定
    處所聽候裁決，且未依規定期限繳納罰鍰結案或向處罰機關
    陳述意見者，處罰機關得逕行裁決之」，足見本件違規之處
    罰機關為公路主管機關所設置之交通裁決單位，亦即原處分
    機關－交通部公路總局高雄區監理所屏東監理站。因此，警
    察機關針對本件違規通知異議人之舉發違規通知單，並非屬
    於處罰機關所為之行政處分，該通知單僅告知違規人屆期應
    到案陳述意見或接受裁決，其性質屬於觀念通知，屏東監理
    站其後所為之裁決，發生處罰或不罰之法律效果者，始屬行
    政處分。準此，舉發違規通知單既非處罰機關所為，且無處
    分之具體內容，並未發生公法上法律效果，自難認係行政處
    分。
  (2)本件違規舉發日期分別於89年3 月25日、90年11月28日及92
    年12月12日，但此舉發違規通知單並非行政處分，已如前述
    ，則當無追罰時效及執行時效可言。且本件前揭舉發通知單
    到案日期所記載應到案日期雖分別為89年4 月9日 、90年12
    月13日及93年1 月27日前，然該到案日期並非道路交通管理
    事件之確定日期，前已敘明。至於原處分機關作成本件3 份
    裁決之日期為95年1 月24日，然異議人依道路交通管理處罰
    條例第87條向本院提起聲明異議，是本件行政處分仍尚未確
    定，本無所謂「自確定之日起」逾期未執行之情形，自無執
    行逾期之問題。
  (3)道路交通管理處罰條例第92條授權所訂定之「違反道路交通
    處理事件統一裁罰標準及處理細則」，係為利公路主管機關
    及警察機關於處理違反道路交通管理事件能有統一之程序及
    裁罰標準而訂定之行政規則。準此修正前該細則第44條第1
    項規定：違反道路交通管理事件行為人，未依規定自動繳納
    罰鍰，或未依規定到案聽候裁決，處罰機關應於1 個月（修
    正後為2 個月）內依標準表逕行裁決之規定，僅在促使各處
    罰機關儘速處理案件，以免形成積案，無法達成交通管理之
    目的，為處罰機關內部行政作業之運作流程規定，其性質乃
    主管機關所訂定之行政規則，與時效期間需有法律明文規定
    者為限，兩相迥異，自難認原處分機關所作本件裁決之日期
    已逾上開期限，而生失權之效果。
  (4)行政程序法，係於90年1 月1 日生效施行。該法第131 條之
    5 年時效規定，為公法上請求權之一般時效規定，所稱「公
    法上請求權」，係指公法上權利義務主體相互間，基於公法
    ，一方得請求他方為特定給付之權利。本件交通違規裁罰事
    件，性質上屬於公法上之請求權，惟行政程序法施行前已發
    生公法上請求權之消滅時效期間，不適用上開規定，應依行
    政程序法施行前有關法規之規定，無相關法規規定者，參照
    司法院大法官釋字第474 號解釋意旨略以「時效制度不僅與
    人民權利義務有重大關係，且其目的在於尊重既存之事實狀
    態，及維持法律秩序之安定，與公益有關」，得類推適用民
    法消滅時效之規定（縱使殘餘期間，自行政程序法施行日起
    算較5 年為長者，仍依其期間，法務部90年3 月22日90令字
    第8617號令釋同此見解）。本件異議人最早之違規事實係發
    生於89年3 月25日，原處分機關所得裁決罰鍰之權利，係行
    政程序法施行前已發生之公法上請求權，且其性質既與民法
    第126 條、第127 條有異，自應類推適用民法第125 條一般
    消滅時效15年之規定。準此，本件最早違規事實之裁罰尚未
    逾15年時效。而其他90年11月28日及92年12月12日所發生違
    規行為，依於90年1 月1 日生效施行之行政程序法之規定，
    原處分機關於95年1 月24日所為上述裁決，亦均無時效消滅
    之問題。
  (四)94年2 月5 日所公布行政罰法第27條第1 項規定「行政罰之
    裁處權，因三年期間之經過而消滅。」；同法第45條第1項
    、第2 項規定「本法施行前違反行政法上義務之行為應受處
    罰而未經裁處，於本法施行後裁處者，除第十五條、第十六
    條、第十八條第二項、第二十條及第二十二條規定外，均適
    用之。」、「前項行政罰之裁處權時效，自本法施行之日起
    算。」；同法第46條規定「本法自公布後一年施行。」，依
    上開規定行政罰法係自95年2 月5 日施行，而本件異議人之
    上述3 次違規事實之裁決時間係於95年1 月24日，均在行政
    罰法生效施行以前，本件聲明異議自無援引行政罰法適用之
    餘地。是以異議人所稱：行政罰法不是規定3 年未獲通知即
    可免罰云云，自屬誤解，委無可採。
  (五)行政罰雖異於刑事罰，但均屬對於行為人不利之處分，故行
    政罰在法律之適用上，除法律另有規定者外，應類推適用刑
    法第2 條第1 項：「行為後法律有變更者適用裁判時之法律
    ，但裁判前之法律有利於行為人者，適用最有利於行為人之
    法律。」，此不違反行政目的之實現，自允對於行為人為有
    利解釋。再者行政機關於行為人違反行政法裁處時，適用裁
    處時之法律，但裁處前之法律有利於行為人者，適用最有利
    於行為人之法律。而所謂裁處，包括訴願、行政訴訟之決定
    或判決。而所謂裁處不以原處分機關之行為為限，凡在複查
    、訴願以迄行政訴訟中，尚未裁處確定之案件均有從輕從新
    原則適用，則對違反行政法之行為人為裁處時，除裁處前之
    法律有利於行為人外，自應以裁處時之法律為裁處之依據。
    道路交通管理處罰條例所定罰鍰、吊扣證照、記點之裁罰，
    既屬行政罰之性質，自有上開法則之適用。本案3 次違規事
    件於原處分機關裁處時，已注意比較新舊法之適用，並依從
    輕從新原則，均依舊法有利於異議人之規定裁罰，業經本院
    核閱無訛，是以異議人所辯陳：89年、90年及92年違規之事
    情，欲要引用94年以後的罰則處罰云云，自屬無據，實無可
    信。
四、綜上所述，原處分機關分別援引道路交通管理處罰條例53條
    、第63條第1 項之規定裁罰新臺幣3,600 元、記違規點數3
    點；第53條、第63條第1 項之規定裁罰新臺幣4,500 元、記
    違規點數3 點，及以第48條第1 項第2 款、第63條第1 項之
    規定裁罰新臺幣1,800 元、記違規點數1 點，核無不當。本
    件聲明異議為無理由，均應予駁回。
五、據上論斷，應依道路交通案件處理辦法第19條，裁定如主文
    。
中    華    民    國    95    年    3     月    31    日
                        交通法庭  法  官  楊萬益
以上正本證明與原本無異。
如不服本裁定應於收受送達後五日內向本院提出抗告書狀敘述抗
告之理由抗告於台灣高等法院高雄分院。
中    華    民    國    95    年    4     月    3     日
                                  書記官  陳勃諺


司法院資訊處製作；財團法人民間司法改革基金會備份。
